【裁判字號】    88,訴,1521
【裁判日期】    890830
【裁判案由】    請求補償地價費用
【裁判全文】
臺灣臺南地方法院民事判決                        八十八年度訴字第一五二一號
    原      告  丁○○
    訴訟代理人  戊○○
    被      告  乙○○
    訴訟代理人  丙○○
    被      告  甲○○
右當事人間請求補償地價費用事件，本院判決如左：
    主    文
原告之訴駁回。
訴訟費用由原告負擔。
    事    實
甲、原告方面：
一、聲明：被告應給付原告新台幣（下同）二百四十二萬五千六百五十四元，及自民
    國（下同）八十八年五月一日起至清償日止，按年息百分之五計算之利息。
二、陳述：
  （一）查坐落台南縣歸仁鄉○○○段八一七、八一七之二地號土地，由原告之父親
        、丈夫自台灣光復租佃耕作，至今原告還繼續耕作未曾中斷，被告等復未將
        系爭土地收回自耕，則依民法第四百五十一條、土地法第一百零九條之規定
        ，即視為不定期限繼續租賃契約。又按平均地權條例第十一條規定：「依法
        徵收或照價收買之地為出租耕地時，除由政府補償承租人為改良土地所支付
        之費用及尚未收穫之農作改良物外，並應由土地所有權人以所得之補償地價
        扣除土地增值稅後餘額之三分之一補償耕地承租人。」，今適逢政府重大建
        設，將系爭土地規劃在高速鐵路台南車站特定區域內，並發放土地徵收補償
        費由被告等領取，被告所受領之補償費經原告核算應有七百二十七萬六千九
        百六十二元，則被告自應將所得之補償地價依前開規定補償三分之一予耕地
        承租人即原告，因被告拒不給付，原告為此提起本訴，請求被告給付原告二
        百四十二萬五千六百五十四元，及自八十八年五月一日補償費發放日起至清
        償日止，按法定利率計算之遲延利息。
  （二）對被告答辯之陳述：
        (1)查台灣光復至政府遷台實施耕者有其田之德政時，之前之地主若無耕作能
          力或未將土地出租予佃農耕作，政府必定將土地收歸國有，再放領給佃農
          耕作，故若無租佃事實，系爭土地不可能保留至今，被告等主張與原告間
          沒有租賃關係存在並非真實。又依台灣民間習俗，系爭土地之前承租人於
          死亡之後，其生前所有之物，不是陪葬即是火化，致本件相關之租賃文件
          資料均未保存下來，然原告至今仍繼續在系爭土地耕作中乃不爭之事實，
          若無租賃關係存在，被告及渠等之被繼承人不可能讓原告及原告已逝之父
          親、丈夫在土地上耕作達二、三代之久，均沒有出面主張土地所有之權利
          ，是原告就系爭土地確有承租權無誤。
        (2)又原告之丈夫於七十九年間過世，於過世前幾年仍有繳交系爭土地之租金
          並有收據，但收據已找不到，原告亦不知租金為多少錢、繳交給誰，惟按
          土地法第一百十四條第六款所謂地租達二年之總額，仍以出租人已依民法
          第四百四十條第一項之規定，曾定相當期間催告而未於所定期間內交租為
          限，始令承租人負遲延給付之責任；次按三十九年度台上字第一二八三號
          判例，承租人租金支付有遲延者，出租人固得定相當期限催告承租人支付
          租金，如承租人於期限內不為支付，出租人即得終止契約，然若出租人未
          定相當期限催告支付租金，尚不得遽將租約終止，有四十二年台上字第八
          一二號、三十九年台上字第一二八三號判例可參照，故被告辯稱未收到原
          告給付之租金云云，乃係被告等自己不行使權利，放棄權利，不能以此對
          抗善意的承租繼承人即原告。
        (3)再被告等一再堅稱本件租佃關係不存在，卻又辯稱渠等不知道系爭土地為
          其祖先所有，故沒有辦理繼承云云，顯相互矛盾，蓋被告既稱不知系爭土
          地為祖先所有，又怎會知道其祖先沒有訂立租佃關係？且稅捐機關所列管
          之財產總歸戶裏，明白清楚記載每人每筆的財產資料，除非被告等沒有向
          戶政機關辦理死亡登記，否則稅捐機關依規定會於當事人死亡登記後六個
          月內催告法定繼承人辦理遺產移轉登記及繳付遺產稅等，故被告等所辯與
          事實相違背，顯係強辯之詞。
三、證據：提出土地登記簿一件、地籍圖謄本一件、鄰地證明書一件等為證。
乙、被告方面：
一、聲明：求為判決駁回原告之訴。
二、陳述：
  （一）被告否認與原告間有租賃關係存在，蓋原告提不出任何文件證明，且土地若
        訂有三七五租約，土地登記簿上應有記載，今地政機關並無記載系爭土地訂
        有租約，足證原告所主張之租賃關係不存在。況吳丕顯（即被告甲○○之父
        、被告乙○○之祖父）於昭和十七年前（即民國三十一年）過世，當時台灣
        尚未光復，何來三七五租約？且吳丕顯過世時，甲○○年僅五歲，吳守正（
        即被告乙○○之父）亦年僅十一歲，並不知道系爭土地為渠等所有，被告等
        因此未就系爭土地辦理繼承登記，更遑論知悉土地被耕作並收取租金，雖原
        告稱其丈夫有繳交系爭土地之租金至七十九年過世為止，惟當時被告等均已
        三、四十歲，又和吳丕顯同住，所住處所自五十七年起即未曾遷徙，若確有
        租金收繳事實，被告不可能自七十九年原告中止給付租金後不去向原告催繳
        ，原告之訴訟代理人雖又稱其父親過世時因其年紀尚小，事情不復記憶云云
        ，然原告之訴訟代理人於七十九年時已是二十九歲，以此年紀堅稱其尚小而
        不知租金繳納、契約訂定之事，恐有違常理，以八十年代而言，一般成年人
        當應知道契約及收據保存之重要性，原告既無法提出該等文書，足見土地沒
        有租賃契約存在。
  （二）又原告並非系爭土地之所有權人，亦未經土地所有權人同意，卻在系爭土地
        上埋葬其父，難道沒有考量土地所有權人索回土地時，其先人屍骨將如何處
        置？故原告之舉動實不合常理，除非該土地長久未經使用，甚或無人過問，
        而意圖佔為己有，由此佐證，原告知道被告等不知系爭土地為被告所有，才
        會有此有恃無恐之嚴重侵權行為，再者，被告等之祖墳為面向系爭土地之地
        號八一七之二，墓前有石獅一對，依民間習俗，墳墓庭前寬廣為佳，被告等
        之祖先為地主，自然採取優良風水為先，理當不會將該筆土地及地號八一七
        之私人墓地出租讓人耕作，阻斷風水，況勘驗現場之結果發現系爭土地雜亂
        無章，不似鄰地井然有序，不禁讓人質疑原告「辛勞耕作」之可信度，因此
        ，原告要求被告給付土地補償金並非合理。
三、證據：提出土地登記簿謄本一件、吳丕顯及吳守正之除戶謄本、被告二人之戶籍
    謄本、高速鐵路台南車站特定區區段徵收所有權人歸戶清冊影本一件為證。
丙、本院依職權傳訊證人王真氣及履勘現場，並向台南縣歸仁鄉公所函查坐落台南縣
    歸仁鄉○○○段八一七、八一七之二地號土地是否曾訂有三七五租約及是否會將
    訂約事實載明於土地登記簿。
    理    由
一、原告起訴主張：查坐落台南縣歸仁鄉○○○段八一七、八一七之二地號土地，由
    原告之父親、丈夫自台灣光復時即已租佃耕作，至今原告還繼續耕作未曾中斷，
    系爭土地又未經地主收回自耕，則依民法第四百五十一條、土地法第一百零九條
    之規定，即視為不定期限繼續租賃契約，今因政府將系爭土地規劃在高速鐵路台
    南車站特定區域內，並發放土地徵收補償費由被告等領取，依平均地權條例第十
    一條之規定，被告應給付所得補償地價之三分之一予耕地承租人即原告，因被告
    拒不給付，原告為此提起本訴，請求如聲明所示云云；被告則以：兩造間就系爭
    土地並無租賃關係存在，原告一再稱有租賃之事實，卻無法提出租賃契約或繳交
    租金之收據證明之，所陳自難採信，且系爭土地之土地登記簿上並無記載訂有租
    約情事，足證原告所主張之租賃關係不存在，況被告並不知道系爭土地為渠等所
    有，因此未就系爭土地辦理繼承登記，更遑論知悉土地被耕作並收取租金，原告
    亦知道被告不知系爭土地為被告所有，才會將其父埋葬在系爭土地上，再被告之
    祖墳為面向系爭八一七之二地號土地，基於風水考量，被告不可能將系爭土地出
    租他人耕作致阻斷風水，又系爭土地上目前雜亂無章，原告是否有在土地上辛勞
    耕作實屬可疑等語，資為抗辯。
二、查坐落台南縣歸仁鄉○○○段八一七、八一七之二地號土地原為吳丕顯、吳丕松
    所共有，渠等均已死亡，繼承人並未辦理繼承登記，嗣系爭土地列入高速鐵路台
    南車站特定區，經政府徵收並發放補償費，其中吳丕顯之補償費由其繼承人即被
    告二人受領之事實，有土地登記簿謄本一件、吳丕顯等人之除戶謄本、高速鐵路
    台南車站特定區區段徵收所有權人歸戶清冊影本一件附卷可稽，且為兩造所不爭
    執，是此部分之事實堪予認定。而本件被告所受領之系爭土地補償費是否有平均
    地權條例第十一條第一項「應由土地所有權人，以所得之補償地價，扣除土地增
    值稅後餘額之三分之一，補償耕地承租人」規定之適用，其前題須先確定原告是
    否為系爭土地之承租人？經查：原告主張系爭土地由其父陳老晚、丈夫陳昆永自
    台灣光復時即已租佃耕作，至今原告還繼續耕作未曾中斷，被告等復未將系爭土
    地收回自耕，依法應視為不定期限繼續租賃契約，故兩造間就系爭土地有租賃關
    係存在云云，業據被告所否認，依舉證責任分配之法則，原告自應就其與父親陳
    老晚、丈夫陳昆永有承租系爭土地之事實負舉證之責任，惟原告業已自承其無法
    提出租賃契約為證，且原告雖堅稱其丈夫陳昆永於七十九年去世前幾年仍有在繳
    租金，並有收到收據云云，然其就租金係繳交予何人、繳交多少錢等均表示不知
    情，甚且連繳納租金之收據亦無法提出，雖原告另有提出王真氣、陳天助出具之
    鄰地證明書一紙證明自台灣光復後，系爭土地即由原告之丈夫、原告、原告之子
    耕作至今之事實，且本院履勘現場時，系爭土地上有原告種植之福建茶、芒果樹
    、龍眼樹、香蕉樹等植物，亦有本院八十九年一月十四日勘驗筆錄在卷可憑，惟
    凡此均僅足證原告有在系爭土地上耕作，並無法證明原告主張之租賃關係存在；
    且證人王真氣亦結證稱：系爭土地是誰的或是否原告所承租伊都不知道等語（詳
    見八十九年五月二十四日言詞辯論筆錄），再經本院向台南縣歸仁鄉公所函查系
    爭土地之承租情況，該所函覆稱：台南縣歸仁鄉○○○段八一七地號土地無訂立
    三七五租約，豬厝段八一七之二地號土地是由豬厝段八一七之一地號土地分
    割而來，豬厝段八一七之一地號土地曾訂有三七五租約，經本所七十六年十一
    月七日所民字一六七七六號函，通知逕為註銷，該通知函已過保存時間，經本所
    銷毀等語，有該所八十九年五月一日八九所民字第六三五二號函及同年月二十五
    日八九所民字第七二五九號函各一紙附卷可稽，又依前開歸仁鄉公所檢附之台南
    縣歸仁鄉○○○段八一七之一地號土地前所訂立之私有耕地租約影本記載，該筆
    土地之出租人為吳丕成，並非被告二人或渠等之被繼承人，承租人為洪枝，亦
    非原告之父親、丈夫及原告，是該份租約是否為原告之前手與被告之被繼承人所
    簽訂實非無疑，況該租約亦已經註銷而失其效力，無從為原告有利之證明。綜上
    ，並無法證明原告就系爭土地有租賃關係存在，從而，原告主張其為系爭土地之
    承租人，訴請被告二人給付所受領之土地補償費之三分之一，為無理由，應予駁
    回。
三、本件事證已臻明確，兩造其餘攻擊防禦方法及舉證，於判決結果不生影響，爰不
    予一一論列。
四、據上論結，本件原告之訴無理由，依民事訴訟法第七十八條，判決如主文。
中    華    民    國      八十九      年      八      月      三十      日
                                  臺灣臺南地法院民事第三庭
~B法      官  葉惠玲
右為正本係照原本作成。
如對本判決上訴須於判決送達後廿日內向本院提出上訴狀
中    華    民    國      八十九      年      八      月      三十      日
~B法院書記官  李珍瑩


司法院資訊處製作；財團法人民間司法改革基金會備份。
